臺灣高等法院刑事判決
111年度交上易字第136號
上  訴  人  臺灣士林地方檢察署檢察官
被      告  劉祖榮



選任辯護人  陳俊瑋律師
上列上訴人因被告過失傷害案件，不服臺灣士林地方法院110年
度交易字第106號，中華民國111年3月11日第一審判決（起訴案
號：臺灣士林地方檢察署110年度偵字第8210號），提起上訴，
本院判決如下：
    主  文
上訴駁回。
    事實及理由
一、公訴意旨略以：被告劉祖榮於民國109年8月15日11時22分許
    ，駕駛車牌號碼000-00號營業用大客車（公車），沿臺北市士林
    區福國路由西往東方向行駛，行至該路段與福華路路口站牌前欲
    靠站時，本應注意進入停靠站前應漸漸減速停靠，不得任意
    驟然煞車，亦應注意乘客是否站穩始得進站煞車，且依當時
    情形又無不能注意之情事，竟疏未注意及此，並未漸漸減速
    停靠，復於無突發狀況下即驟然急煞車，致當時正從座位起
    身，雙手抓緊椅背站立準備下車之乘客即告訴人李美如因瞬
    間煞車之慣性作用而失去重心並往前跌倒，並造成下背部疼
    痛之傷害。因認被告涉犯刑法第284 條前段之過失傷害罪嫌
    。
二、犯罪事實應依證據認定之，無證據不得認定犯罪事實；又不
    能證明被告犯罪者，應諭知無罪之判決，刑事訴訟法第154
    條第2項、第301條第1項分別定有明文。又犯罪事實之認定
    ，應憑真實之證據，倘證據是否真實尚欠明確，自難以擬制
    推測之方式，為其判斷之基礎；而認定犯罪事實之證據係指
    足以認定被告確有犯罪行為之積極證據而言，該項證據自須
    適合於被告犯罪事實之認定，始得採為斷罪之資料，最高法
    院53年台上字第656號著有判決先例。且刑事訴訟上證明之
    資料，無論為直接或間接證據，均須達於通常一般之人均不
    致有所懷疑，而得確信其為真實之程度，始得據為有罪之認
    定，若其關於被告是否犯罪之證明未能達此程度，而有合理
    懷疑之存在，致使無從形成有罪之確信，根據「罪證有疑，
    利於被告」之證據法則，即不得遽為不利被告之認定，亦有
    最高法院76年台上字第4986號判決先例可參。又刑事訴訟法
    第161條第1項規定：檢察官就被告犯罪事實，應負舉證責任
    ，並指出證明之方法。因此，檢察官對於起訴之犯罪事實，
    應負提出證據及說服之實質舉證責任。倘其所提出之證據，
    不足為被告有罪之積極證明，或其指出證明之方法，無從說
    服法院以形成被告有罪之心證，基於無罪推定之原則，自應
    為被告無罪判決之諭知，最高法院92年台上字第128號著有
    判決先例可資參照。此外，依刑事訴訟法第154條第2項規定
    ，有罪判決書理由內所記載認定事實所憑之證據，須經嚴格
    證明之證據，在無罪判決書內，因檢察官起訴之事實，法院
    審理結果認為被告之犯罪不能證明，所使用之證據不以具有
    證據能力之證據為限，故無須再論述所引有關證據之證據能
    力（最高法院100年度台上字第2980號判決意旨參照）。
三、公訴意旨認為被告涉犯過失傷害罪嫌，無非係以被告於警詢
    及檢察事務官詢問時之供述、告訴人於警詢及檢察事務官詢
    問時之指訴、臺北市政府警察局士林分局交通分隊道路交通
    事故現場圖、道路交通事故談話紀錄表、補充資料表、行車
    紀錄器光碟、行車紀錄器光碟翻拍照片、臺北榮民總醫院10
    9年8月15日診斷證明書等證據為其主要論據（起訴書雖另記
    載「道路交通事故調查報告表(一)、(二)」，惟卷內並無此
    等報告表，應屬誤載）。訊據被告堅詞否認有何過失，辯稱
    ：其係正常減速，並無緊急煞車，其停車過程無過失等語。
四、經查：
  ㈠被告為公車司機，於上述時間、地點，駕駛公車沿線行駛，
    於行經肇事路段欲靠站剎車時，準備下車之乘客即告訴人於
    被告進站過程失去重心並跌倒，受有下背部疼痛之傷害等情
    ，為被告所承認（他卷第21至23、65至69頁），並經證人即
    告訴人於警詢及及檢察事務官詢問時證述明確（他卷第29、
    30、65至69頁），復有臺北市政府警察局士林分局交通分隊
    道路交通事故現場圖、道路交通事故談話紀錄表、補充資料
    表、行車紀錄器光碟、行車紀錄器光碟翻拍照片、臺北榮民
    總醫院109年8月15日診斷證明書在卷可稽（他卷第7、37至3
    9、45至51頁），首堪認定。
  ㈡告訴人固於警詢、檢察事務官詢問時指稱被告緊急煞車導致
    其跌倒等語（他卷第29、30、65至69頁），然原審當庭勘驗
    公車行車監視器錄影畫面，勘驗結果略以：告訴人站立於走
    道，手扶椅背。影片時間16秒時，公車接近福國路、福華路
    口站牌時，靠右行駛。影片時間17秒時，此時告訴人轉身左
    手欲往前抓把手，被告剎車過程中，告訴人左側橫向往前跌
    倒（此時影片時間19至20秒處），被告車輛於影片時間21秒
    時剎停，此有原審110年8月24日勘驗筆錄暨錄影畫面擷圖在
    卷可稽（原審交易卷第27、28、33、34頁），顯示告訴人於
    車輛行進中站立於走道，右手扶椅背，嗣後於向左轉身並向
    前、左手欲往前抓把手之過程中跌倒，且參酌上開錄影畫面
    截圖，於告訴人跌倒過程中，車內之其他乘客未見有身體明
    顯前傾之晃動變化，已無從認定被告有起訴意旨所稱驟然急
    煞之情形。甚且告訴人於監視器畫面時間11：14：20起身後
    ，於11：14：30摔倒前，告訴人本人之身體未見有明顯晃動
    ，且摔倒前右手處可見有手杖，有監視器畫面截圖在卷可憑
    （本院卷第128-132頁），並無檢察官所指告訴人身體有劇
    烈搖晃，則被告於減速進站時是否能注意告訴人有站立不穩
    之情，亦非無疑。
　㈢按刑法第284條第1項前段之過失傷害罪，係以行為人之過失
    行為造成被害人受有傷害，且過失行為與傷害結果間在客觀
    上具有相當因果關係為構成要件。刑法上之過失者，係指行
    為人按其情節應注意，並能注意而不注意，或行為人對於構
    成要件事實，雖預見其發生而確信其不發生者而言，刑法第
    14條定有明文。是刑法上過失之認定，應以行為人對該過失
    行為所生之構成要件結果、因果歷程有客觀之預見可能性及
    主觀預見可能性，且行為人基於此預見之可能性，而有違反
    客觀上之注意義務而致構成要件事實發生者，始足當之。而
    所謂相當因果關係，係指依經驗法則，綜合行為當時所存在
    之一切事實，為客觀之事後審查，認為在一般情形下，有此
    環境、有此行為之同一條件，均可發生同一之結果者，則該
    條件即為發生結果之相當條件，行為與結果即有相當之因果
    關係。反之，若在一般情形下，有此同一條件存在，而依客
    觀之審查，認為不必皆發生此結果者，則該條件與結果不相
    當，不過為偶然之事實而已，其行為與結果間即無相當因果
    關係（最高法院76年台上字第192號判決先例可資參照）。
    被告駕駛上述營業大客車，減速進站，且無緊急煞車，業經
    本院認定如前。而公車係供多數人共同搭乘之大眾交通運輸
    工具，乘客眾多，車體龐大，需頻繁靠站停車供乘客上下車
    之情形，是乘客於搭乘大眾運輸工具時，上車後應自行儘速
    就座，或於站立時應緊握扶手、吊環，並遵守乘車「安全警
    語」規定，以維護自身安全，而本件公車車廂內已明確標示
    「路況多變，請握緊扶手（桿）」、「車輛停妥後再離座起
    身移動至車門處下車」等警語（交易卷第59至63頁），促請
    乘客注意，故判斷本案被告是否有過失，自應一併考量上情
    綜合判斷。被告駕駛前開營業用大客車時，並無檢察官所指
    有驟然急煞之情，已如前述，且告訴人未待車輛告站停妥後
    即離坐，過程中手持手杖有前開監視器畫面截圖可稽，則，
    被告於斯時，按前開情節，是否對告訴人有無緊握扶桿或把
    守之行動舉止均能注意，已有疑義。況告訴人配偶、其他站
    立乘客均無跌倒之情，甚且車內乘客均無明顯晃動情狀，已
    如前述，本院綜合上情，即難認被告有應注意，能注意而不
    注意之過失。
　㈣至證人即告訴人之配偶郭民義於本院審理中證稱：「（李美
    如摔倒之前，有無詳細注意李美如的舉動？）有。因為李美
    如要下車，然後司機煞車，她就跌倒了。」、「（你當天是
    否也要一起下車？）對。本來我們是要那站下車，我們是要
    去餐廳吃飯。」、「（你當時是坐著，還是跟李美如一樣是
    站著？）李美如下來，我在後面，當時我站著，扶在桿子上
    。」、「（你自己有無跌倒？）沒有。」、「（司機煞車，
    李美如跌倒，你為何沒有跌倒？）因為我比較重；我有扶在
    桿子上。」、「（你說李美如手拿包包在刷卡，是用何壹支
    手刷卡？）我也沒有很清楚，是李美如自己在刷的，他刷卡
    時，我站在他後面，沒有很清楚，可能是他拿包包就去刷卡
    ，李美如好像是用左手刷卡吧。我也不大清楚，這個小問題
    。」、「（既然是用左手刷卡，右手在何處？）右手抓在桿
    子上。」、「（李美如拐杖放在哪裡？）他連拐杖一起拉在
    桿子上。當時的情形我也模糊，沒有什麼注意到。」等語（
    本院卷第108-110頁）。是證人郭民義固證述告訴人係因被
    告煞車而摔到，惟證人郭民義於告訴人跌倒前，並未觀察注
    意告訴人細部動作，而就告訴人摔倒時之行為並不清楚、印
    象模糊、沒有注意到，且證人郭民義當時亦係站立，並因有
    握扶把而無併同跌倒之情，故雖證人證稱告訴人係因被告煞
    車而跌倒，尚不足作為告訴人指訴之補強證據，無從據此即
    為不利於被告之認定。
　㈤另本案經原審送臺北市車輛行車故鑑定會鑑定結果，其鑑定
    意見認：告訴人「未緊握扶桿或把手」為肇事原因；被告駕
    駛營大客車，無肇事因素等語，有該鑑定會111年1月14日鑑
    定意見書在卷可按（原審交易卷第145至148頁）；復經本院
    再送臺北市車輛行車故鑑定覆議會覆議，覆議意見略以：「
    參酌000-00公車行車錄影畫面（十格畫面）顯示，11:14:15
    -16許（畫面時間以下皆同）見告訴人坐在右側後座（後車
    門旁）第1排靠走道座位，走道間站立1乘客，告訴人以左手
    碰觸該乘客示意其移位通過；11:14:17-20許見告訴人左手
    持手杖起身，兩手抓著扶桿站立於走道；11:14:21-28許見
    告訴人將左手之手杖移至右手，並以左手持包包身體略向前
    傾刷下車卡，此時000-00公車沿福國路西向東車道行駛且逐
    漸右偏；11:14:20-30許見畫面（左側中間車）000-00公車
    右側車身與路緣之間距已逐漸縮短，顯見000-00公車已逐漸
    右偏，行駛至路邊水溝鋪面11:14:28-30許見B乘客放開包包
    左手朝左前方欲扶把手，此時告訴人左腳在前右腳在後，右
    手同時抓著扶桿及手杖，此時000-00公車行駛至公車停靠區
    西緣；11:14:30-34許見畫面（中間右2)略微搖晃，此時000
    -00公車行經處為新舊柏油鋪面交接處，000-00公車車内把
    手有較劇烈之左右搖晃，同時告訴人重心不穩朝前方倒地，
    身體向右轉向，後背著地，隨即000-00公車後車門開啟，00
    0-00公車停於公車停靠區。併參酌行車速度紀錄表，事故前
    000-00公車速率未呈現驟然減速亦未有超速之情事。復參酌
    上述影像及跡證顯示000-00公車及告訴人之狀態，是以推析
    ，乘客應『緊握』扶手或欄杆，惟告訴人疏未緊握扶手或欄杆
    ，致000-00公車停靠站區時，告訴人摔落於公車地板上，是
    以，告訴人『未緊握』扶桿或把手為肇事原因；另000-00公車
    司機於行駛過程中，車内把手皆呈現左右晃動而非前後晃動
    ，停靠過程中亦未有明顯急煞行為，其對於告訴人未緊握扶
    桿或把手之行為無法預期及防範，爰被告於本事故無肇事因
    素，認為告訴人『未緊握』扶桿或把手為肇事原因；被告駕駛
    營大客車，無肇事因素」等語（本院卷第41-44頁），仍維
    持前鑑定結果，亦同本院之認定，益徵被告並無公訴人所指
    之任意驟然急煞或未注意乘客是否站穩始得進站煞車之過失
    情形。
五、綜上所述，告訴人指訴被告「驟然急煞」云云，然查無其他
    適合之補強證據足以擔保告訴人指述之真實性。從而，本件
    除告訴人之單方指訴外，檢察官未能提出證明本件被告駕駛
    該公車有過失之積極證據，本院仍無從認定被告就本件駕駛
    行為有何公訴意旨所指之過失。
六、維持原判決之理由：
　㈠原審同此認定，以被告犯罪不能證明，諭知被告無罪之判決
    ，核無不合。
  ㈡檢察官上訴意旨仍以告訴人於偵、審中已多次主張，告訴人
    年事已高，被告係靠站前才突然減速，行車紀錄影像中，告
    訴人身體搖晃劇烈，怎能緊握扶桿或把手云云，而認被告有
    過失等節，難謂可採之理由，均經本院說明如前。另本院已
    將本案送臺北市車輛行車故鑑定覆議會覆議，自無檢察官所
    指有應調查之證據未予以調查之違法。是本件檢察官之上訴
    ，核無理由，應予駁回。
據上論斷，應依刑事訴訟法第368條，判決如主文。
本案經檢察官白忠志提起公訴，檢察官謝榮林提起上訴，檢察官
黃逸帆到庭執行職務。
中　　華　　民　　國　　111 　年　　10　　月　　12　　日
                  刑事第二十庭  審判長法　官  吳淑惠
                                      法　官  吳祚丞
                                      法　官  王惟琪
以上正本證明與原本無異。
不得上訴。
                                      書記官  戴廷奇
中　　華　　民　　國　　111 　年　　10　　月　　17　　日